臺灣臺南地方法院刑事判決　　　　　　　　　　　　　　九十一年度訴字第七號
　　公　訴　人　臺灣臺南地方法院檢察署檢察官
　　被　　　告　丙　○　○
右列被告因強盜等案件，經檢察官提起公訴（九十年度營偵字第二○九五號），本院
判決如左：
    主  文
丙○○連續意圖為自己不法之所有，而搶奪他人之動產，因防護贓物、脫免逮捕，當
場施以強暴，累犯，處有期徒刑年陸月；又意圖為自己不法之所有，而搶奪他人之
動產未遂，累犯，處有期徒刑壹年；應執行有期徒刑肆年肆月。
    事  實
一、丙○○曾於民國八十六年間，因違反麻醉藥品管理條例案件，經臺灣高雄地方法
    院判處有期徒刑三月確定，於八十六年十一月二十七日易科罰金執行完畢。猶不
    知悔改，復基於意圖為自己不法所有之概括犯意，先於九十年十二月十五日二十
    三時四十分許，在臺南縣鹽水鎮○○路二十五號「凱鈴遊藝場」內，利用向該遊
    藝場負責人丁○○兌換零錢打開抽屜而不及防備之際，出手搶奪丁○○置於抽屜
    內之新臺幣（下同）三千元，丁○○見狀隨即出手抓住丙○○，丙○○竟因防護
    贓物及脫免逮捕，當場推倒丁○○而施強暴行為，致丁○○受有頭皮瘀傷之傷害
    （傷害部分未據告訴），丙○○隨即駕車逃逸。丙○○食髓知味，於翌日（即九
    十年十二月十六日）七時許，再度前往「凱鈴遊藝場」，以欲向丁○○換取零錢
    之同一手法，趁丁○○打開抽屜之際行搶，丁○○因發覺丙○○面熟，乃將抽屜
    上鎖，丙○○見狀，隨即出手欲打開抽屜而著手行搶，然因抽屜上鎖而搶奪未遂
    ，丁○○見丙○○行搶，隨即出手制止並大喊搶劫，丙○○竟因脫免逮捕，當場
    推倒丁○○而施強暴行為，致丁○○受有右手、右腕傷之傷害（傷害部分未據告
    訴）。丙○○逃離「凱鈴遊藝場」後，於當日七時四十五分許，意圖為自己不法
    之所有，前往臺南縣鹽水鎮○○路五三號「金文山銀樓」，向該銀樓負責人余顏
    豔華及其子甲○○佯稱欲購買金飾，余顏豔華隨即依丙○○之指示，取出二條黃
    金項鍊交予丙○○，丙○○試戴後，將之交予余顏豔華秤重，甲○○則在旁填寫
    金單，余顏豔華秤妥後，丙○○再度將之戴上，余顏豔華則走到丙○○右側將玻
    璃門關上，並請丙○○付價金，丙○○即向余顏豔華誆稱要至店外取錢，趁余顏
    豔華不備之際，往銀樓大門衝出，余顏豔華見狀，隨即出手扯下丙○○戴在脖子
    之項鍊而搶奪未遂，丙○○旋經在場之甲○○與據報前來之警員，在該店外當場
    逮捕。
二、案經臺南縣警察局新營分局報請臺灣臺南地方法院檢察署檢察官偵查起訴。
    理  由
一、訊據被告丙○○對於九十年十二月十六日七時四十五分許，至金文山銀樓搶奪金
    項鍊二條未遂之犯行坦承不諱；且據證人乙○○○於警訊及偵查中證稱：「當時
    被告一進來跟我兒子甲○○說要買黃金，我就下來，問被告說要幾兩，被告說要
    二兩，但店裡沒有，被告就指了二條項鍊，我拿給被告，跟被告說總共二萬九千
    多元，被告說要買，將二條項鍊掛在脖子上，我說要再秤重量，被告就拔下項鍊
    ，我秤重後，被告直接拿一條項鍊掛在脖子上，我兒子在旁邊寫保單，我秤完第
    二條後，發現自動沒關，被告就把第二條項鍊掛在脖子上，我關完門後，就走到
    被告旁邊收錢，被告說錢在外面車上，然後往外衝，我順手往被告脖子抓那二條
    項鍊，後來項鍊被我扯斷搶回來，被告又來搶，我兒子就過來阻止，我就按了警
    報器把被告逮捕」等語（見警卷及偵查卷第一七頁）；於本院調查時並證稱：「
    當日七點四十分左右，我兒子跟我說有人要買金子，我問被告要買什麼，被告說
    要買一條二兩的金子，我就把金飾擺出來給被告看，被告看中二條說要買，且把
    項鍊掛在脖子上，我就叫被告先把項鍊拿下來讓我秤重，我兒子在旁邊寫保單，
    我兒子在寫保單時，被告又把項鍊掛在脖子上，我發現大門沒有關，我走去要關
    門，看見被告把另一條項鍊也掛在脖子上，我就跟被告收錢，被告說錢在外面要
    去拿，我跟被告說先把項鍊還給我，被告聽到就往外跑，我就將被告脖子上的項
    鍊扯下來，被告就過來跟我拉扯要搶項鍊，我兒子看見我們在拉扯，就過來把被
    告拉住」等語（見本院卷第五五頁）。又證人甲○○於警訊及偵查中證稱：「被
    告進來說要買項鍊，我就叫我媽媽（即余顏豔華）下來，我就站在旁邊幫忙，都
    是我媽媽與被告接洽，我在旁邊寫金單，被告突然往外衝，我媽媽見狀就過去與
    被告拉扯，我過去制止被告，是我與警察在騎樓逮捕被告」等語（見警卷及偵查
    卷第一七反面至一八頁）；於本院調查時並證稱：「當天被告進來說要買金子，
    我就叫我母親下樓，過程就如我母親所說的一樣，後來我在寫保單時，我母親過
    去關門並跟被告收錢，被告聽到就往外跑，我母親就把被告抓住，並把項鍊扯下
    來，我見狀就過去把被告抓住，被告又使力要跑出去，後來我們就拉扯到外面，
    之後警察就過來，我們就一起去警局」等語（見本院卷第五七頁）。復經本院勘
    驗金文山銀樓所提供之案發當日光碟片結果：「九十年十二月十六日上午七時四
    十五、四十六分左右，被告身穿黑灰夾克走入銀樓，店裏一名男子（即甲○○）
    招呼被告至櫃台坐下，並拿煙給被告抽，七時五十三分左右，老闆娘（即余顏豔
    華）與甲○○一同向被告介紹店裏金飾，被告看中二金項鍊，分別戴上脖子後，
    旋即取下給余顏豔華計算價格，甲○○則在旁填寫金單，被告橫過玻璃櫃將二條
    項鍊取來掛在脖子上，余豔華則走到被告右側玻璃門將玻璃門拉上，被告見狀即
    轉身拉開玻璃門欲向外跑，余豔華立即抓住被告，將被告由門外拉至門內，甲○○亦立即跑過來抓住被告，三人自店內拉扯至店外，當時時間約七時五十八分左
    右」，有本院九十一年一月二十五日勘驗筆錄在卷可稽（見本院卷第四三頁），
    足見被害人乙○○○及證人甲○○之上開指訴應為屬實，此外，並有贓物認領保
    管單一件及遭拉扯斷成五截之黃金項鍊照片附卷可證（見警卷），是被告此部分
    於警訊及偵審中之自白，核與事實相符。事證明確，被告搶奪犯行，堪以認定，
    應依法論科。
二、訊據被告丙○○固坦承有於九十年十二月十五日二十三時四十分許，至凱鈴遊藝
    場內，利用向該遊藝場負責人丁○○兌換零錢打開抽屜而不及防備之際，出手搶
    奪丁○○置於抽屜內之三千元；及於九十年十二月十六日七時許，再度至凱鈴遊
    藝場內，以欲向丁○○換取零錢之同一手法趁機行搶，丁○○因發覺被告面熟，
    乃將抽屜上鎖，被告見狀隨即出手欲打開抽屜著手行搶，因抽屜上鎖而搶奪未遂
    之犯行，惟矢口否認有何準強盜犯行，辯稱：被告辯稱：第一次丁○○有出手抓
    住伊，伊緊張向外衝，丁○○抓不住，才會跌倒；第二次伊拿提款卡跟丁○○換
    零錢，丁○○不換，就將抽屜上鎖，伊去開抽屜打不開，丁○○阻止伊，撥開伊
    之手，並大喊搶劫，伊就跑出去了，伊未推丁○○云云（見本院卷第一○至一二
    頁）。選任辯護人則辯稱：被告第一次搶丁○○時並未搶到錢，縱被告有推丁○○，亦非出於防護贓物，而丁○○當時僅為阻止被告拿錢而拉被告之手，並非要
    逮捕被告；被告第二次行搶時，丁○○亦未述及其本人或其兒子要逮捕被告，故
    被告並未因防護贓物或脫免逮捕而施強暴於丁○○，並不成立準強盜罪云云（見
    本院卷第一三五至一三六頁）。經查：
    右揭事實，業據被害人丁○○於警訊中指述：「第一次被告約九十年十二月十五
    日二十三時四十分左右進來我店內後，便向我換二百元玩遊戲，後來被告出去過
    一會兒又回來，並將機車車頭朝外停好後再進來店內，便要向我換零錢一千元，
    當我打開抽屜時，被告便著手行搶，我看見被告搶我的錢，便拉著被告的手阻止
    被告，被告就大力地將我向後推，致我的頭部撞到腫起來，而被告就拿著錢跑出
    去，騎機車逃跑了；第二次被告約九十年十二月十六日七時許，被告敲門說要玩
    遊戲，我便打開大門，當被告進店後，開口說要換零錢五千元，我跟被告說不要
    換這麼多，被告說要，拿出一張卡給我，說等一下再去領錢，我不收那張卡，被
    告便進來我的櫃台行搶，並把我大力推開，我就大聲叫我兒子說有賊，被告因打
    不開抽屜，看情勢不對，就跑出去」等語綦詳（見警卷）；雖被害人未陳稱係先
    鎖上抽屜後，被告始進入櫃台欲打開抽屜行搶，並於被害人大喊有賊後，始將被
    害人大力推開跑掉一情，惟其嗣於偵查中證稱：「被告進來打電動玩具，當時店
    裡還有二名客人，後來二名客人走後約一、二分鐘，被告就出去牽車子，將車頭
    朝外就進來，之後過來跟我說要換一千元零錢，我將抽屜打開，被告就繞過櫃台
    搶抽屜裡的錢，我看他搶我的錢，就伸手抓住被告，被告就用力把我推倒，我頭
    撞到牆壁，我爬起來時被告已經跑掉了；第二次被告在七點左右就來店裡敲門說
    要打電動，我覺得被告很面熟，問被告昨天有無來打電動，被告說要換零錢，我
    跟被告說不要換這麼多，被告說要，就拿了一張卡給我，說等一下再去領錢，我
    覺得他很面熟，就把抽屜鎖起來，被告見狀就繞過櫃台直接要打開抽屜，打不開
    ，我出手制止被告，被告就用手把我推倒，然後人就跑掉了」等語（見偵查卷第
    一五頁反面）；於本院調查時則具體證稱：「十五日晚上十一時許，被告來打電
    動玩具，店裡還有二人，店裡二個客人出去後，被告也跟著出去，後來又走回來
    跟我說要換一千元，我剛打開抽屜，被告就繞過櫃台搶抽屜裏的錢，我看被告搶
    我的錢，我就出手想把錢拿回來，被告就把我推倒，我的左腦撞到牆壁，人跌倒
    在地上；隔天早上，被告又來敲門說要玩電動，我打開門，看到被告很面熟，被
    告跟我說要換五千元，拿一張卡說要放在我這裏，等一下再給我錢，我不肯就把
    抽屜鎖起來，被告就過來搶錢，但抽屜已鎖住打不開，我一直喊小偷，被告就把
    我推倒在地，我的右手就受傷，之後被告就跑出去」等語（見本院卷第五三頁）
    ；且依被害人丁○○於偵查中提出之行政院衛生署新營醫院九十年十二月十八日
    傷害診斷書觀之，被害人丁○○確實分別受有頭皮瘀傷及右手、右腕傷之傷害（
    見偵查卷第二二頁）。足見被告於九十年十二月十五日二十三時四十分許第一次
    行搶時，丁○○拉住被告想把錢拿回來時，被告基於防護贓物及脫免逮捕之意，
    確實有將丁○○推倒在地，被告辯稱：丁○○出手抓住伊，伊緊張向外衝，丁○○抓不住，才會跌倒云云，不足採信；且被告於偵查中自承：因之前搶的錢花掉
    了，才會於九十年十二月十六日上午七時又到該遊藝場搶奪等語（見偵查卷第一
    四頁反面），足見被告第一次至該遊蓋場行搶時確有搶得金錢，辯護人辯稱：被
    告第一次搶丁○○時並未搶到錢，縱被告有推丁○○，亦非出於防護贓物云云，
    委無足採；又被告於丁○○抓住其手時推倒丁○○，衡情係因丁○○已出手抓住
    被告，其為避免遭逮捕，為達逃逸目的所實施之抗拒逮捕行為，辯護人辯稱：被
    告非基於脫免逮捕之意施強暴行為云云，亦不足採；又被告於九十年十二月十六
    日七時許第二次行搶時，既係於丁○○發覺有異將抽屜上鎖後，繞過櫃台欲直接
    打開抽屜搶錢，因抽屜上鎖打不開，丁○○向其兒子高喊有小偷後，被告即用手
    把丁○○推開逃跑，業據丁○○於偵審中證述屬實，足見被告確係因丁○○高喊
    小偷，希望其兒子能及時將被告逮捕，被告一時情急為爭取時間，始用手推開丁○○，以達順利逃逸之目的，故被告辯稱：未推倒丁○○及辯護人辯稱：被告非
    基於脫免逮捕之意施強暴行為云云，實無足採。事證明確，被告準強盜犯行，堪
    以認定，應依法論科。
三、被告雖有坐立不安、反覆強迫性思考、睡眠障礙、斷續性幻聽等症狀，患有藥物
    性精神病，有行政院衛生署新營醫院九十一年一月二十五日九十一署新營醫病字
    第九一○三○六號函文暨其所附病歷資料、財團法人台灣省私立高雄仁愛之家附
    設慈惠醫院九十一年一月三十一日九一附慈業字第○二○六號函文、華濟醫院九
    十一年二月二十三日華（圖）字第九一○二二三○一號函文暨其所附病歷資料各
    一件在卷可參（見本院卷第六八至七二頁、第七五至七六頁、第八○至八四頁）
    ；惟經本院依職權將被告及上開病歷資料函送行政院衛生署嘉南療養院鑑定結果
    ：「綜合張員之過去生活史、疾病史、犯案經過、身體檢查、精神狀態檢查與心
    理衡鑑結果，研判張員就犯行時之精神狀態：張員有長期吸食安非他命和喝酒之
    行為，亦曾呈現明顯之幻聽、被害妄想和關係妄想等活性精神症狀，雖曾接受精
    神科門診及住院治療，但仍有殘存症狀，現實判斷力不佳，近數月來羈押於看守
    所，妄想和幻覺等症狀均已消除，故精神科臨床診斷上強烈懷疑安非他命或酒精
    所致之精神病。張員在犯行時，並無明顯證據可顯示受到精神活性症狀之控制或
    影響，雖然張員自述曾服用約十顆安眼藥物和一瓶威士比一罐啤酒，但此乃發生
    於首次遊藝場行搶得逞之後，而酒精和安眠藥物之影響確有可能會導致判斷力減
    弱和行為失控，但張員使用藥物和酒精之行為完全出於自我意志與控制之下，且
    張員對犯案過程之人、時、地、物均能具體描述，並無所謂酒精導致『空白』現
    象，其本身亦無特異性酒精中毒病史，在司法精神醫學上仍屬完全之行為責任。
    故整體評估，張員犯罪時之精神狀態，未達心神喪失或精神耗弱之程度。有該院
    九十一年四月八日九一嘉南般字第○一三六○號函文所附司法精神鑑定報告書（
    見本院卷第一○五至一○九頁）附卷可按，足見被告雖患有精神方面之疾病，惟
    其於行為時對於外界事務之知覺理會、判斷作用能力及其行為控制能力未達全然
    喪失，或較普通人平均程度顯然減退之程度，並未達於心神喪失或精神耗弱程度
    。雖辯護人辯稱：被告在短短數小時內至同一遊藝場搶奪，顯異於一般正常人之
    舉止，且鑑定報告亦提及強烈懷疑被告為安非他命或酒精所致之精神病等語，顯
    見被告於行為時尚有心神喪失或精神耗弱之現象，故該鑑定報告之結論尚有未洽
    云云（見本院卷第一三五至一三六頁）；惟查：被告於偵查中自承：因之前搶的
    錢花掉了，才會於九十年十二月十六日上午七時日許又到該遊藝場搶奪等語（見
    偵查卷第一四頁反面），足見被告係因前一天搶奪得逞之金錢已花費殆盡，食髓
    知味，乃再度前往行搶，尚難憑此即遽認被告行為時陷於心神喪失或精神耗弱；
    又縱被告有精神方面之疾病，亦無法證明其於行為時對於外界事務之知覺理會、
    判斷作用能力及行為控制能力就必然完全喪失或顯然減退，辯護人僅以被告有精
    神方面疾病為由，即認被告行為時必然已達心神喪失或精神耗弱之程度，並無實
    據，要難採信。
四、核被告丙○○搶奪及搶奪未遂，為防護贓物、脫免逮捕對被害人丁○○當場施以
    強暴，核其所為，係犯刑法第三百二十九條之準強盜既、未遂罪。又被告行為後
    ，刑法第三百二十八條業於九十一年一月三十日經修正公布提高其法定刑度為五
    年以上有期徒刑，比較新舊法，以行為時之舊法有利於被告，自應依修正前之刑
    法第三百二十八條所定之法定刑處斷。另被告至金文山銀樓搶奪金項鍊部分，係
    犯刑法第三百二十五條第三項之搶奪未遂罪。被告先後之準強盜既遂、準強盜未
    遂犯行，時間緊接，方法相同，觸犯構成要件相同之罪名，顯係基於概括犯意反
    覆為之，應依連續犯之規定論以一罪，處以情節較重之刑法第三百二十九條之準
    強盜既遂罪，並依法加重其刑。又被告已著手搶奪犯行之實行而未取得財物，為
    未遂犯，應依刑法第二十六條前段規定，減輕其刑。被告所為上開準強盜既遂犯
    行及搶奪未遂犯行，犯意各別，罪名互異，應分論併罰。又被告有如事實欄所載
    之前案科刑及執行紀錄，有卷附台灣高等法院被告全國前案紀錄表可按，其受有
    期徒刑之執行完畢，五年以內再犯有期徒刑以上之罪，為累犯，應依刑法第四十
    七條之規定就連續準強盜罪部分遞加重其刑，就搶奪罪部分加重其刑。爰審酌被
    告有如事實欄所示之前科紀錄，及其正值青壯之年，本可奮發向上，自食其力，
    卻於二日內犯下前開之犯行，缺乏尊重他人權益之觀念，其犯罪之動機、目的、
    因搶奪既未遂為防護贓物、脫免逮捕而當場施以強暴之手段、被害人等所生危害
    程度、犯罪後態度等一切情狀，各量處如主文所示之刑，並定其應執行刑。
據上論斷，應依刑事訴訟法第二百九十九條第一項前段，刑法第二條第一項但書、第
五十六條、第三百二十九條、修正前第三百二十八條第一項、第三百二十五條第一項
、第五十一條第五款，罰金罰鍰提高標準條例第一條前段，判決如主文。
本案經檢察官王誠到庭執行職務。
中      華      民      國    九十一    年      五      月    二十四    日
                                  臺灣臺南地方法院刑事第四庭
                                      審判長法  官  簡  慧  娟
                                            法  官  林  英  志
                                            法  官  林  欣  玲
右正本證明與原本無異。
如不服本判決，應於判決送達後十日內，向本院提出上訴狀。
                                            書記官  莊  淑  雅
中華      民      國    九十一    年      五      月    二十七    日
附錄本案論罪科刑法條全文：
刑法第三百二十五條
意圖為自己或第三人不法之所有，而搶奪他人之動產者，處六月以上五年以下有期徒
刑。
因而致人於死者，處無期徒刑或七年以上有期徒刑，致重傷者，處三年以上十年以下
有期徒刑。
第一項之未遂犯罰之。
刑法第三百二十九條
竊盜或搶奪，因防護贓物、脫免逮捕或湮滅罪證，而當場施以強暴脅迫者，以強盜論
。
刑法第三百二十八條
意圖為自己或第三人不法之所有，以強暴、脅迫、藥劑、催眠術或他法，至使不能抗
拒，而取他人之物或使其交付者，為強盜罪，處五年以上有期徒刑。
以前項方法得財產上不法之利益或使第三人得之者，亦同。
犯強盜罪因而致人於死者，處死刑、無期徒刑或十年以上有期徒刑；致重傷者，處無
期徒刑或七年以上有期徒刑。
第一項及第二項之未遂犯罰之。
預備犯強盜罪者，處一年以下有期徒刑、拘役或三千元以下罰金。
